【裁判字號】    89,台上,4556
【裁判日期】    890803
【裁判案由】    偽造有價證券
【裁判全文】
最高法院刑事判決                              八十九年度台上字第四五五六號
    上  訴  人  甲○○
    選任辯護人  楊昌禧律師
右上訴人因偽造有價證券案件，不服台灣高等法院高雄分院中華民國八十七年六月十
日第二審判決（八十七年度上訴字第九二○號，起訴案號：台灣屏東地方法院檢察署
八十六年度偵字第八五八○號），提起上訴，本院判決如左：
    主  文
原判決撤銷，發回台灣高等法院高雄分院。
    理  由
本件原判決認定上訴人甲○○邀集自民國八十二年十一月十八日起，至八十七年六月
十八日止，每月三日、十八日開標之新台幣（下同）三千元民間互助會一組，共有會
員一百十一人次，潘文女以其女兒潘美玲名義參加二會，而於八十二年十二月三日（
第一次開標）以一千二百元得標後，續繳四十一次會款，即無法繼續繳納。嗣潘文女
於八十六年二月十日死亡後，上訴人不甘損失，竟與陳蜜珍（未起訴）共同意圖供行
使之用，由上訴人於八十六年三月間，在屏東縣萬巒鄉○○路九號，託知情之陳蜜珍
偽造發票人「潘文女」、「潘美玲」共同簽發之發票日八十二年十二月三日，面額參
拾壹萬貳仟元，票號：Ｎ0000000號本票一紙，上訴人並委託不知情之刻印店
人員偽造「潘文女」印章一枚，蓋於該偽造之本票上，持向台灣屏東地方法院聲請本
票裁定准許強制執行，經台灣屏東地方法院於八十六年三月二十八日以八十六年度票
字第二○○九號民事裁定准許對潘美玲強制執行，因執行無效果，上訴人竟於八十六
年七月二十九日向台灣屏東地方法院檢察署對潘美玲提出詐欺告訴，經檢察官不起訴
處分等情。因而撤銷第一審諭知上訴人無罪之判決，改判論處上訴人共同意圖供行使
之用，而偽造有價證券罪刑，固非無見。
惟查：(一)、有罪判決書所記載之犯罪事實，為論罪科刑適用法律之基礎，故凡與適用
法令有關之重要事項，必須詳加認定，明確記載，然後於理由內敘明認定犯罪事實所
憑之證據及認定之理由，始足為適用法令之依據。若事實未記載，而理由加以說明，
為理由失其依據。如事實有記載，而理由未予說明，則為理由不備，按諸刑事訴訟法
第三百七十九條第十四款規定，其判決當然為違背法令。原判決事實欄認定記載上訴
人於八十六年三月間，在屏東縣萬巒鄉○○路九號，託知情之陳蜜珍偽造前開本票一
節，不僅為上訴人所否認，且與卷內資料顯示上開東山路九號係告訴人潘美玲之住處
，及證人陳蜜珍於第一審稱本票是潘文女來託伊寫的（第一審卷第十八頁背面）等語
，似指該本票係陳蜜珍在其住處即屏東縣萬巒鄉○○村○○路一○六－五號所書作完
成等情不符。原判決認定係上訴人於前述時間託陳蜜珍在告訴人之住處所偽造，但未
於理由內說明其憑以為此項認定之證據及理由，難謂無判決理由不備之違法。又原判
決事實欄記載前開本票上所蓋之「潘文女」印章一枚，係上訴人委託不知情之刻印店
人員所偽造，但理由欄內未敘明其憑以認定之證據及理由，亦有可議。(二)、審理事實
之法院，本乎發見實質的真實之本旨，對於案內一切與罪名之成立與否、論罪科刑有
關之證據，除認為不必要者外，均應詳為調查，然後基於調查所得之心證以為判斷事
實之基礎，故證據雖已調查，若尚有其他必要部分並未調查，即與證據未經調查無異
，如遽行判決，仍難謂無刑事訴訟法第三百七十九條第十款所稱應於審判期日調查之
證據，而未予調查之判決當然違背法令。上訴人始終否認有偽造前開本票之情事，辯
稱該本票係潘文女得標後，取會款時所交付云云。原審對於上訴人所招集之互助會，
於各得標者領取標得之會款時，是否均有交付票據供會首擔保之情形，若然，潘文女
得標取款時，究竟有無交付票據予上訴人供擔保？且系爭本票之金額何以填寫為三十
一萬二千元？等與判斷上訴人之辯解是否真實可採至有關係之事項，未詳加調查釐清
，即以無論依上訴人之供述，潘文女於八十二年十二月三日得標，應繳死會一百零九
次，共計三十二萬七千元，或依上訴人於原審調查時供述潘文女繳至第四十一會，則
潘文女尚應繳死會七十次，合計二十一萬元，均與扣案本票面額三十一萬二千元不符
；且上訴人一次簽發總額，亦與民間互助會得標會員簽發本票繳死會會款，均按活會
會員數分別簽發交會首以收取會款之情形有異云云，遽認上訴人之辯解不足採信，尚
嫌速斷，其審理猶有未盡。上訴意旨指摘原判決不當，尚非全無理由，應認有撤銷發
回更審之原因。
據上論結，應依刑事訴訟法第三百九十七條、第四百零一條，判決如主文。
中      華      民      國    八十九    年      八      月      三      日
                              最高法院刑事第五庭
                                  審判長法官  董  明  霈
                                        法官  丁  錦  清
                                        法官  林  茂  雄
                                        法官  王  居  財
                                        法官  張  祺  祥
      右正本證明與原本無異
                                              書  記  官
中      華      民      國    八十九    年      八      月      九      日


司法院資訊處製作；財團法人民間司法改革基金會備份。
